臺灣高等法院高雄分院刑事判決       100年度選上訴字第73號
上  訴  人  臺灣高雄地方法院檢察署檢察官
被      告  施許玉美
指定辯護人  公設辯護人   孫妙岑
上列上訴人因被告違反公職人員選舉罷免法案件，不服臺灣高雄
地方法院100 年度選訴字第76號中華民國100 年7 月21日第一審
判決（起訴案號：臺灣高雄地方法院檢察署99年度選偵字第124
號、第285 號），提起上訴，本院判決如下：
    主  文
上訴駁回。
    理  由
一、公訴意旨略以：被告施許玉美為民國99年11月27日改制後第
    1 屆高雄市小港區正苓里里長候選人宋錦興之支持者，竟分
    別基於對有投票權人行求賄賂或其他不正利益之犯意，於民
    國99年10月、11月間某日，至高雄市○○區○○路156 號8
    樓「摩登四合院」社區楊麗惠住處，對有投票權之楊麗惠表
    示：里長選舉要投票給宋錦興，日後會給予一定之金錢等語
    ，同時並抄錄楊麗惠之姓名、電話及有投票權之人數於筆記
    本上；又於99年10月間某日，至高雄市○○區○○路148 號
    7 樓前開社區楊靜惠住處，對有投票權之楊靜惠表示：里長
    選舉如其他候選人買票，宋錦興亦會買票，所以先來抄錄有
    投票權之人數，待錢發下來會拿過來，要支持宋錦興等語，
    同時並抄錄楊靜惠之住處門牌號碼及有投票權之人數於筆記
    本上，以此方式對楊麗惠、楊靜惠行求賄選，因認被告施許
    玉美涉犯公職人員選舉罷免法第99條第1 項之對於有投票權
    人行求，而約其投票權為一定之行使罪嫌等語。
二、按犯罪事實應依證據認定之，無證據不得認定犯罪事實；不
    能證明被告犯罪者，應諭知無罪之判決，刑事訴訟法第154
    條第2 項及第301 條第1 項前段分別定有明文。次按認定不
    利於被告之事實，須依積極證據，茍積極證據不足為不利於
    被告事實之認定時，即應為有利於被告事實之認定，更不必
    有何有利之證據；又被告否認犯罪事實所持之辯解，縱屬不
    能成立，仍非有積極證據足以證明其犯罪行為，不能遽為有
    罪之認定（最高法院30年上字第816 號判例、30年上字第18
    31號判例參照）。復按刑事訴訟法第161 條第1 項亦規定，
    檢察官就被告犯罪事實，應負舉證責任，並指出證明之方法
    ，是檢察官對於起訴之犯罪事實，應負提出證據及說服之實
    質舉證責任，倘其所提出之證據，不足為被告有罪之積極證
    明，或其指出證明之方法，無從說服法院以形成被告有罪之
    心證，基於無罪推定之原則，自應為被告無罪判決之諭知（
    最高法院92年台上字第128 號判例意旨亦可參照）。又同一
    證人先後於警訊、偵查中為相同之證言，係一個證人為二次
    重覆之陳述而已，仍為一個證據，仍應調查其他必要證據，
    以察該證言與事實是否相符，須有補強證據，以擔保證言之
    真實性，不得以同一證人之先後證言，互為補強證據（最高
    法院86年度台上字第7421號判決理由參照）。再按「公職人
    員選舉罷免法第九十條之一第一項（即現行法第99條第1 項
    ）之賄選罪係以對於有投票權之人，行求期約或交付賄賂或
    其他不正利益，而約其不行使投票權或為一定之行使為構成
    要件。亦即須視行為人主觀上是否具有行賄之犯意，而約使
    有投票權人為投票權一定之行使或不行使；客觀上行為人所
    行求期約或交付之賄賂或不正利益是否可認係約使投票權人
    為投票權之一定行使或不行使之對價；以及所行求、期約、
    交付之對象是否為有投票權人而定。上開對價關係，在於行
    賄者之一方，係認知其所行求、期約或交付之意思表示，乃
    為約使有投票權人為投票權一定之行使或不行使；在受賄者
    之一方，亦應認知行賄者對其所行求、期約或交付之意思表
    示，乃為約使其為投票權一定之行使或不行使。且對有投票
    權人交付之財物或不正利益，並不以金錢之多寡為絕對標準
    ，而應綜合社會價值觀念、授受雙方之認知及其他客觀情事
    而為判斷。」，最高法院92年台上字第893 號著有判例。
三、公訴意旨以被告施許玉美涉犯公職人員選舉罷免法第99條第
    1 項之對於有投票權人行求其投票權為一定之行使罪嫌，無
    非以證人楊麗惠、楊靜惠之證述，及被告施許玉美自承有至
    證人楊麗惠、楊靜惠住處向證人楊麗惠、楊靜惠為宋錦興拉
    票之供述，為其論據。
四、證據能力：
(一)、被告以外之人於偵查中向檢察官所為之陳述，除顯有不可信
    之情況者外，得為證據，刑事訴訟法第159 條之1 第2 項已
    有明定。本件證人楊麗惠、楊靜惠於檢察官偵訊時所為之陳
    述，均已當庭具結擔保其真實性，且均無證據證明有何顯不
    可信之情況，而其等均於原審審理中，以證人身份就被告被
    起訴之犯罪事實具結作證，經交互詰問，對被告之詰問權自
    已有完足之保障，均得作為證據。
(二)、被告以外之人於審判外之言詞或書面陳述，除法律有規定者
    外，不得作為證據，刑事訴訟法第159 條第1 項定有明文。
    又被告以外之人於審判外之陳述，雖不符前四條之規定，而
    經當事人於審判程序同意作為證據，法院審酌該言詞陳述或
    書面陳述作成時之情況，認為適當者，亦得為證據。當事人
    、代理人或辯護人於法院調查證據時，知有第159 條第1 項
    不得為證據之情形，而未於言詞辯論終結前聲明異議者，視
    為有前項之同意，刑事訴訟法第159 條之5 亦有明定。本判
    決以下所引言詞或書面之傳聞證據，檢察官、被告及其辯護
    人對其證據能力，於本院準備程序中均表示同意作為證據，
    而於本院調查證據時，亦均知悉有刑事訴訟法第159 條第1
    項原則上不得作為證據之情形，惟均未於本院言詞辯論終結
    前聲明異議，本院審酌證據資料作成時之情況，並無違法不
    當及證明力明顯過低之瑕疵，且無依法應排除其證據能力之
    情形，認以之作為證據應屬適當，依同法第159 條之5 第2
    項、第1 項之規定，自均有證據能力。
五、訊據被告施許玉美否認有何投票行求賄賂犯行，辯稱：伊幫
    宋錦興助選，有至楊麗惠、楊靜惠住處拜票，但沒有抄錄楊
    麗惠或楊靜惠家的投票權之人數在筆記本上，更沒有向楊麗
    惠表示：里長選舉要投票給宋錦興，日後會給予一定之金錢
    ，或向楊靜惠表示：里長選舉如其他候選人買票，宋錦興亦
    會買票，所以先來抄錄有投票權之人數，待錢發下來會拿過
    來，要支持宋錦興等語。經查：
(一)、被告施許玉美為99年11月27日改制後第1 屆高雄市小港區正
    苓里里長候選人宋錦興之支持者，其並曾於99年10月間或11
    月間某日，至高雄市○○區○○路156 號8 樓、同路148 號
    7 樓楊麗惠、楊靜惠住處替候選人宋錦興向有投票權人楊麗
    惠、楊靜惠拜票等情，業為被告所不否認，核與證人楊麗惠
    、楊靜惠證述情節大致相符，並高雄市選舉委員會100 年6
    月21日函及所附具有第1 屆高雄市小港區正苓里里長選舉投
    票權之證人楊麗惠、楊靜惠選舉人名冊在卷可證（原審卷27
    -29 頁），堪認屬實。
(二)、按刑事訴訟法第一百五十六條第二項規定，被告或共犯之自
    白，不得作為有罪判決之唯一證據，仍應調查其他必要之證
    據，以察其是否與事實相符。其立法意旨乃在防範被告或共
    犯自白之虛擬致與真實不符，故對自白在證據上之價值加以
    限制，明定須藉補強證據以擔保其真實性。故就刑事訴訟法
    第一百五十六條第二項之立法意旨觀之，共犯之自白或其他
    不利於己之陳述，固得作為認定被告犯罪之證據，但不得作
    為有罪判決之唯一證據，仍應調查其他必要之證據，以察其
    是否與事實相符，亦即仍須有補強證據以擔保該共犯自白之
    真實性，始得採為斷罪之依據，並非絕對可由法院自由判斷
    該共犯之自白或不利於己之陳述之證明力。又所謂補強證據
    ，則指除該自白或不利於己之陳述本身之外，其他足以證明
    自白之犯罪事實確具有相當程度真實性之證據而言，雖所補
    強者，非以事實之全部為必要，但亦須因補強證據與自白之
    相互利用，足使犯罪事實獲得確信者，始足當之。而前開所
    謂共犯，包括任意共犯及必要共犯（含對向犯罪之共犯）。
    另公職人員選舉罷免法第九十九條第一項之投票交付賄賂罪
    ，乃刑法第一百四十四條之特別規定，相對應於刑法第一百
    四十三條第一項之投票收受賄賂罪，立法目的在於維護人民
    參政權中之投票權得以純正行使，就其犯罪結構之屬性，屬
    於必要共犯之對向犯類型；係以投票行賄與受賄雙方主體間
    ，主觀上對於「投票權約為一定行使或不行使」之意思表示
    達成合致，客觀上則透過賄賂之標的移轉，作為銜接行賄與
    收賄對價關係之橋樑，而成就相對立之主體間各該犯罪之構
    成要件（最高法院100 年度台上字第5128號判決參照）。本
    件證人楊麗惠固於檢察官偵查中證稱：「（施許玉美去你家
    找你，有向你表示什麼？）他來要我們家的電話及問我家有
    幾票選舉票，有示意說有東西要給我，我有跟她說我不要。
    」、「我有給她電話，並告知她我家有2 票；她有抄在自己
    的筆記本上」、「（當時她有說要投票給宋錦興，有無說要
    給你什麼？）她有示意說到時候如果有東西的話要拿給我，
    但我說我不要。」等語在卷（選他卷第21-23 頁），其於原
    審審理中就上開情節證述仍大致相符。本件楊麗惠乃投票行
    求賄賂罪之犯罪對象，就行求而言，固非必要共犯，且證人
    楊麗惠上開證述並未自承犯罪亦非自白，然行求賄賂既為期
    約及交付賄賂之前階段行為，於期約與交付賄賂之情形，期
    約之對象或收受賄賂者既因屬此犯罪之對向必要共犯，此等
    必要共犯之自白，既有刑事訴訟法第156 條第2 項，不得作
    為認定犯罪之唯一證據，則於前階段行求賄賂罪之情形，被
    行求者既為此犯罪之對象，性質上即相類於必要共犯，依上
    開刑事訴訟法第156 條第2 項及判決意旨觀之，自仍須有相
    當之補強證據，始得認定被告犯罪。本件檢察官關於此部分
    公訴事實，除楊麗惠於偵審之證詞外，並無其它證據足以補
    強其證明力，尚難據以證明被告此部分犯罪。且縱認楊麗惠
    上開證述情節屬實，然被告所「示意」要拿給楊麗惠的東西
    ，究為何物？其價值是否足為投票對價之賄賂？均難據以認
    定，亦難僅以證人楊麗惠上開證述，即逕認被告有向楊麗惠
    行求投票賄賂之行為。
(三)、證人楊靜惠雖於檢察官偵查中固具結證稱：這次里長選舉被
    告叫伊支持宋錦興，被告有記下伊家有關投票權的資訊，記
    在B5大小的筆記本，有寫下戶牌號碼，並且註明5 個，被告
    當天還有表示，如果對方里長候選人要買票，宋錦興也打算
    要買票，如果宋錦興把錢發下來，被告就會把錢拿過來等語
    在卷（選他卷第30-33 頁）。然依公訴意旨所指，楊靜惠係
    被告行求賄賂之對象，如前所述，除楊靜惠一人指述外，仍
    應有其它相當之補強證據，始足認定被告有此部分犯行。本
    件檢察官除楊靜惠之證詞外，並未提出其它相當之補強證據
    ，自難遽認被告有此行求賄賂犯行。況證人楊靜惠於原審審
    理中先係否認被告施許玉美曾向其說上開話語，嗣又改稱偵
    訊中證述屬實，前後供述游移反覆，是否真實亦非無疑。又
    被告施許玉美與證人楊靜惠僅為房東、房客關係，平日僅有
    收房租時才會找楊靜惠，此業經楊靜惠於偵查中證稱在卷（
    選他卷第31頁），依前揭證人楊麗惠所述，被告亦僅向楊麗
    惠示意有東西要給楊麗惠，而未言及買票或交付現金等內容
    ，其是否會向僅有房東、房客關係之楊靜惠直接表示：如果
    對方里長候選人要買票，宋錦興也打算要買票，如果宋錦興
    把錢發下來，被告就會把錢拿過來等語，衡諸事理，亦非無
    疑。
(四)、至公訴人提出被告坦承有至楊麗惠、楊靜惠住處替候選人宋
    錦興向有投票權人楊麗惠、楊靜惠拜票一情，僅足證明被告
    向楊麗惠、楊靜惠拉票，而不足補強被告有行求賄賂之主要
    事實，再者，檢警單位據報而於99年11月18日在被告住處實
    施同步搜索之結果，亦查無證人楊麗惠、楊靜惠所證述上載
    有戶號、票數等內容之筆記本，或其他足認被告有涉嫌投票
    行求賄賂犯行之補強證據，是公訴人除上開有瑕疵之證人楊
    麗惠、楊靜惠證述外，亦未提出任何補強證據，足以佐證證
    人楊麗惠、楊靜惠前開陳述之真實性。
六、綜上，公訴意旨認被告有前揭犯行，所憑之證據，尚未達於
    通常一般之人均不致有所懷疑，而得確信其為真實之程度，
    依刑事訴訟制度「倘有懷疑，即從被告之利益為解釋」、「
    被告應被推定為無罪」之證據法則，即難據以為不利於被告
    之認定。此外，復查無其他積極事證可資認定被告確有投票
    行求賄賂之犯行，原審因而以不能證明被告犯罪，而為無罪
    判決之諭知，核無違誤，應予維持。
七、檢察官上訴意旨略以：(一)投票行賄案件有極高的刑罰，是以
    行求、期約或交付賄款均在極為隱密之情況下進行，除行賄
    、收賄人雙方外，極少有第三人在場目擊，也絕對不會留有
    收據等物證，甚難期待有多樣化之證據資料足供佐證行為人
    之犯行，本件證人楊麗惠於警詢時及偵查中具結證稱：被告
    「示意」要交付賄賂乙節，雖具體情事如何尚屬語焉不詳，
    惟其行求賄賂之意思表示，已足使相對人即證人楊麗惠了解
    ，可認被告客觀上承諾交付利益資為約定投票權一定行使之
    利益之舉動。(二)又證人於警詢時及偵查中之陳述是在記憶猶
    新的情況下直接作成，一般與事實較相近，事後極可能因記
    憶減弱或變化，致有不清晰或陳述不符之現象發生；且由於
    先前陳述時被告未在場，故直接面對詢問之警員、檢察官所
    為陳述較為坦然，事後於原審審理時因對被告有所顧忌，因
    而在被告面前較不願陳述不利被告之事實，故證人楊靜惠於
    原審審理時先否認被告曾表示：如果對方里長候選人要買票
    ，宋錦興也打算買票乙情，惟經檢察官確認後，改稱警詢時
    及偵查中證述屬實，尚難認此係證人楊靜惠前後供述反覆。
    且證人楊靜惠於警詢時及偵查中之具結證述，已可認定被告
    所要交付之物品為「金錢」，已構成賄選罪之賄賂對價關係
    甚明，自可與投票行求賄賂犯行等視。(三)證人楊麗惠、楊靜
    惠與被告間並無仇恨，依常情而言，證人實無攀誣構陷被告
    之理，且證人楊麗惠、楊靜惠均具結後指證被告行求賄賂，
    若非屬實而係虛偽陳述，將受刑事追訴，則證人焉有自陷己
    於刑事案件之理？從而，證人之證述應可採信。且就被告行
    求楊麗惠部分，除證人楊麗惠證述明確外，證人楊靜惠可以
    證明「被告有在本次選舉行求賄賂」等情，是證人楊靜惠所
    述應可作為補強證據，且足以擔保楊麗惠陳述之真實性。同
    理，就被告行求楊靜惠部分，除證人楊靜惠證述明確外，證
    人楊麗惠可以證明「被告有在本次選舉行求賄賂」等情，是
    證人楊麗惠所述應可作為補強證據，且足以擔保楊靜惠陳述
    之真實性。綜上所述，原判決認事用法尚有違誤等語。惟查
    本件被告被訴行求賄賂罪，不得僅以行求對象楊麗惠、楊靜
    惠之證述為唯一證據，仍須補強證據，且彼等所述亦非無瑕
    疵，而不能證明被告犯罪，已如前述，選舉之行求、期約、
    交付賄賂之犯行，其犯罪過程隱密，搜證非易，固屬事實，
    然僅憑行求、期約、交付賄賂之對象的指述，及指述者與被
    告並無嫌隙一情，而無其它補強證據，實難謂無合理之懷疑
    存在，自未達使一般人均能確認被告有罪之程度。至楊麗惠
    所述情節，與楊靜惠所述被告說話之內容並不相同，亦如前
    述，自無從以之為楊靜惠證述之補強證據，上訴意旨仍執前
    詞，指摘原判決不當，為無理由，應予駁回。
據上論斷，應依刑事訴訟法第368 條，判決如主文。
本案經檢察官朱秋菊到庭執行職務。
中    華    民    國   100    年    12    月    14    日
                  刑事第十庭    審判長法  官  陳中和
                                      法  官  林水城
                                      法  官  蔡國
以上正本證明與原本無異。
檢察官如不服本判決應於收受本判決後10日內向本院提出上訴書
狀，其未敘述上訴理由者，並得於提起上訴後10日內向本院補提
理由書狀（均須按他造當事人之人數附繕本）「切勿逕送上級法
院」。
中    華    民    國   100    年    12    月    14    日
                                      書記官  周青玉
附錄法條：
刑事妥速審判法第9條：
    除前條情形外，第二審法院維持第一審所為無罪判決，提起
    上訴之理由，以下列事項為限：
    一、判決所適用之法令牴觸憲法。
    二、判決違背司法院解釋。
    三、判決違背判例。
    刑事訴訟法第三百七十七條至第三百七十九條、第三百九十
    三條第一款之規定，於前項案件之審理，不適用之。